臺灣宜蘭地方法院民事判決　　　　　　　94年度簡上字第18號
上　訴　人　甲○○
兼　訴　訟
代　理　人　乙○○
上　訴　人　丙○○
被　上訴人　丁○○
　　　　　　戊○○
共　　　同
訴訟代理人　余鑑昌律師
　　　　　　李淵聯律師
當事人間請求拆屋還地事件，上訴人對於民國94年 5月10日本院
宜蘭簡易庭93年度宜簡字第 123號第一審判決提起上訴，本院於
96年10月1日言詞辯論終結，判決如下：
    主  文
上訴駁回。
第二審訴訟費用新台幣壹仟伍佰元由上訴人負擔。
    事  實  及  理  由
一、被上訴人起訴主張：緣坐落宜蘭縣頭城鎮○○段 182地號土
    地（下稱系爭土地）為兩造所共有，其應有部分為被上訴人
    丁○○、戊○○及上訴人丙○○應有部分各為9/36，上訴人
    甲○○、乙○○應有部分各為9/72。詎上訴人未經全體共有
    人同意，分別由上訴人丙○○於附圖所示編號182-A001面積
    17.59 平方公尺部分土地擅自搭蓋鐵皮屋頂磚造屋，上訴人
    甲○○、乙○○則於附圖所示編號182-A002面積 20.97平方
    公尺部分土地搭蓋鐵皮屋頂磚造屋，而占有使用，已侵害其
    他共有人即被上訴人之權益，迭經被上訴人請求拆除地上物
    返還上開土地，上訴人均置之不理。為此本於所有物返還請
    求權之法律關係，請求上訴人拆除上開建物，並將土地返還
    被上訴人及全體共有人。
二、上訴人則抗辯以：上訴人丙○○及上訴人甲○○、乙○○之
    父吳文斌於73年間在宜蘭縣頭城鎮○○段112、113地號土地
    上（重測前為宜蘭縣頭城鎮○○段梗枋小段336、336-1、33
    7- 1地號）興建門牌為宜蘭縣頭城鎮○○路95-4、95-5號兩
    棟房屋時，即在該等房屋後方之系爭土地上加蓋廚房，並於
    74年 1月25日取得使用執照，且亦有稅稽證明可證。此乃經
    其餘共有人口頭約定，在不超過應有部分的範圍內可以使用
    系爭土地，也與被上訴人有過交叉互為同意他方使用的約定
    。且上訴人占有使用系爭土地多年來被上訴人均未曾有異議
    ，足以認定被上訴人亦默示同意上訴人使用系爭土地。況且
    上訴人亦就系爭土地起訴請求依占有現況為判決分割，如經
    判決分割，則上訴人即非無權占有系爭土地。故被上訴人起
    訴請求拆屋還地，並無理由。
三、原審審理結果，認被上訴人之請求為有理由，判決被上訴人
    全部勝訴。上訴人不服提起上訴，而為上訴聲明：(一)請求廢
    棄原判決；(二)前開廢棄部分，被上訴人在第一審之訴駁回。
    被上訴人則為答辯聲明：請求駁回上訴。
四、本件兩造不爭執之事實，為系爭土地為兩造所共有，而於系
    爭土地上，現有上訴人丙○○所有之建物坐落於如附圖所示
    182-A001部分土地及上訴人甲○○、乙○○所有之建物坐落
    於如附圖所示182-A002部分土地。上開事實有系爭土地之土
    地登記謄本可佐，復經原審至現場履勘並囑託宜蘭縣宜蘭地
    政事務所測量人員實地測繪製有如附圖所示之複丈成果圖附
    卷可按。故上開事實，均足認定為真實。
五、本件兩造之爭點，經本院整理及兩造確認後，為：(一)上訴人
    分別所建之如附圖所示182-A001、182-A002之建物，是否曾
    經被上訴人之同意？(二)如無法證明被上訴人同意上訴人興建
    前項建物，則是否因上訴人另案訴請分割系爭土地 (本院94
    年度簡上字第19號分割共有物事件）判決准許分割系爭土地
    ，而無拆除之必要？查：
(一)、本件上訴人主張其等得於系爭土地上各占有如附圖所示182-
    A001及182-A002部分土地興建建物，乃以其等曾經過其餘共
    有人即被上訴人之同意為據，惟此為被上訴人所否認。且系
    爭土地共有人有多人，上訴人並未具體指出與各共有人各為
    何分管之協議，亦未提出任何證據為佐，自難認已盡舉證之
    責。上訴人雖另主張前開建物興建於系爭土地上已多年，被
    上訴人均無異議，故被上訴人應有默示同意上訴人占有該等
    部分云云，然被上訴人亦否認有為默示同意之情事，並稱曾
    予阻止等語。而按所謂默示之意思表示，係指依表意人之舉
    動或其他情事，足以間接推知其效果意思者而言，若單純之
    沉默，則除有特別情事，依社會觀念可認為一定意思表示者
    外，不得謂為默示之意思表示。有最高法院29年上字第 762
    號判例意旨可參。是以縱使被上訴人知上訴人未經同意占有
    系爭土地前開部分興建建物，多年來單純消極未提出異議，
    亦不得以此即推論被上訴人已默示同意上訴人之占有使用。
    上訴人另以：訴外人鄭炳輝曾於台灣高等法院83年度上訴字
    第 138號偽造文書刑事案件中，陳稱各共有人約定分管，並
    協議如有共有人欲在分管之土地上建屋，其他各共有人均應
    無條件同意，故其等並非無權占有云云。然查，訴外人鄭炳
    輝並非系爭土地共有人之一，且其於前開刑事案件所供之辯
    詞，為「梗枋小段第336-1、336-2、337-1 等土地，原係鄭
    松吉、丁○○、鄭鑾鳳、鄭金源、鄭銅、鄭清連及鄭金英等
    7 人共有之祖產，嗣分由各共有人分管，伊父親丁○○（該
    判決書誤載為鄭金英）於73年 4月間，欲在分管土地上建屋
    ，乃經各共有人協議，同意爾後如有共有人欲在分管土地上
    建屋，其他各共有人均應無條件出具土地使用同意書供其辦
    理建築執照... 」等語。然該案件即因訴外人鄭文憲、鄭朝
    全等人，以鄭炳輝為在重測前宜蘭縣頭城鎮○○段梗枋小段
    336-1、336-2地號土地建築房屋 6棟，須以包括系爭土地在
    內之多筆土地為房屋之公共道路，而未經其中共有人鄭文憲
    、鄭朝全、鄭文斌、丙○○、鄭松吉、鄭金英、鄭金源等人
    之同意，盜刻渠等之印章並持以偽造土地使用同意書，而對
    鄭炳輝提出偽造文書告訴，鄭炳輝並經判決有罪確定。是依
    該判決，顯然無法證明系爭土地之使用，曾由所有共有人為
    分管之協議。故上訴人以此為主張，亦無理由。
(二)、上訴人並無法舉證證明其等占有使用系爭土地係經其餘共有
    人之同意，已如前述。而其等雖另案起訴請求按系爭土地之
    占有現況判決分割系爭土地，然該案業經本院以94年度簡上
    字第19號判決駁回上訴人之上訴，亦即駁回上訴人分割系爭
    土地之請求確定，此為本院職務上所知悉之事，則上訴人執
    此主張無須拆屋還地，亦無理由。
六、按所有人對於無權占有或侵奪其所有物者，得請求返還之。
    對於妨害其所有權者，得請求除去之。有妨害其所有權之虞
    者，得請求防止之，民法第 767條定有明文。又各共有人按
    其應有部分，對於共有物之全部雖有使用收益之權。惟共有
    人對共有物之特定部分使用收益，仍須徵得他共人有全體之
    同意，非謂共有人得對共有物之全部或任何一部有自由使用
    收益之權利。如共有人不顧他共有人之利益，而就共有物之
    全部或一部任意使用收益，即屬侵害他共有人之權利，最高
    法院著有62年台上字第1803號判例可資參照。本件上訴人未
    能舉證證明其占有系爭土地之部分已得其他共有人之同意，
    且除此之外亦未提出其他有占有使用系爭土地特定部分之合
    法權源，則被上訴人本於所有權之權能，請求上訴人拆除系
    爭土地上其等所有之建物，並將土地返還全體共有人，洵屬
    有據，應予准許。是則原審判命上訴人拆屋還地，並依職權
    宣告假執行，於法並無不合。上訴意旨指摘原判決不當，求
    予廢棄改判，為無理由，應駁回其上訴。
七、本件事證已臻明確，兩造所為其餘攻擊防禦方法及舉證，經
    審酌後認均與結論不生影響，爰不一一論列，附此敘明。
八、據上論結，本件上訴為無理由，依民事訴訟法第436條之1第
    3項、第449條第1項、第78條，判決如主文。
中　　華　　民　　國　　96　　年　　10　　月　　15　　日
                  臺灣宜蘭地方法院民事庭
                      審判長法官 楊麗秋
                      法      官 陳映佐
                      法      官 張軒豪
正本與原本無異。
本件不得上訴。
中　　華　　民　　國　　96　　年　　10　　月　　16　　日
                      書  記  官 詹玉惠
